---
title: Introdução à Linguagem de Programação em R para tratamento de dados de poluição do ar
author: Mario Gavidia-Calderón, Rafaela Squizzato, Thiago Nogueira
date: 06/02/2024
institute: Universidade de São Paulo
output: binb::metropolis
fontsize: 12pt
classoption: aspectratio=169 
toc: true
---

```{r,setup, include=FALSE}
knitr::opts_chunk$set(cache=TRUE)
```

# Pacotes

## Pacotes

- Pacotes são como as \alert{extensões} no browser.
- Conjunto de funções específicas para tarefas específicas.

## Bibliotecas
- Para instalar pacotes usamos a função `install.packages("nome_do_biblioteca")`
```{r, eval=FALSE}
# Instalando Rmarkdown
install.packages("rmarkdown")
```

## Bibliotecas
- Por exemplo, para ler arquivos `.xls` podemos instalar a biblioteca `readxls`
```{r, eval=FALSE}
# Instalando readxl
install.packages("readxl")
```

# Do Excel para R

## Do Excel para R
- Um jeito de ler arquivos `.xls` é abrir os arquivos em Excel ou Google Sheet e salvar como `.csv`.
- Depois ler a tabela usando a função `read.table()`
- As vezes vale a pena abrir no Excel ou Google Sheet e mudar o nome das colunas.
- Também podemos usar a função `read_excel()` do pacote `readxl`

## Base de dados da WHO
- Vamos usar a [base de dados de qualidade do ar da WHO](https://www.who.int/data/gho/data/themes/air-pollution/who-air-quality-database/2022)
```{r}
library(readxl)
who <- read_excel("../../data/who_aap_2021_v9_11august2022.xlsx",
                  sheet = 2) # Nome o numero do sheet no arquivo
```

## Base de dados da WHO

- Este é um exemplo de nomes de coluna _complicados_.
```{r}
str(who)
```

# Subset data frames

## Subset 
- As vezes precisamos selecionar um sub-conjunto de dados do data frame.
- Um jeito simples é usar a função `subset()`
```{r, eval=FALSE}
novo_df <- subset(df_original,
                  subset = condição baseado nas filas,
                  select = vetor com as colunas)

```

## Subset dados da who para Brasil
- Vamos selecionar os dados do Brasil.
```{r}
who_br <- subset(who,
                 subset = `WHO Country Name` == "Brazil")
```

- Olha como o nome da coluna que tem espaços é escrita usando \` \`. 

## Subset dados da who para Brasil
- Vamos selecionar os dados do Brasil.
```{r}
# Examinando o novo data frame
nrow(who_br)
head(unique(who_br$`City or Locality`))
```

- Olha como o nome da coluna que tem espaços é escrita usando \` \`. 

## Subset dados da WHO para Sao Paulo

```{r}
who_sp <-  subset(who,
                  subset = `City or Locality` == "Sao Paulo" ,
                  select = c("Measurement Year", 
                             "PM2.5 (μg/m3)",
                             "PM10 (μg/m3)",
                             "NO2 (μg/m3)" ))
```

## Subset dados da WHO para Sao Paulo

- Vamos arrumar um pouco o data frame
```{r}
names(who_sp)
names(who_sp) <- c("year", "pm25", "pm10", "no2")
names(who_sp)
```

## Anos acima do standard da WHO
```{r, out.width="50%"}
plot(who_sp$year, who_sp$no2, t = "l", lwd = 1.5, 
     xlab = "Anos", ylab = "NO2 (ug/m3)")
abline(h = 40, lwd = 1.5, col = "red")
legend("topright", col = "red", lwd = 1.5, legend = "NO2 WHO AQS")
```

## Exercicio

- Que cidades ultrapassarm o Padrão de qualidade do ar de NO2 no ano 2019?

# qualR

## qualR

- Pacote desenvolvido para baixar os dados da CETESB dentro do R.
- Gera dataset prontos e completos para análise:
  - Horários faltantes preenchidos com `NA`.
  - Coluna `date` tipo `POSIXct` para usar diretamente com `openair`.
- Precisa de ter cadastro na plataforma [QUALAR da CETESB](https://qualar.cetesb.sp.gov.br/qualar/home.do).
- Referencia [qualR](https://github.com/ropensci/qualR)
