---
title: Introdução à Linguagem de Programação em R para tratamento de dados de poluição do ar
author: Mario Gavidia-Calderón, Rafaela Squizzato, Thiago Nogueira
date: 06/02/2024
institute: Universidade de São Paulo
output: binb::metropolis
fontsize: 12pt
classoption: aspectratio=169 
toc: true
---

```{r,setup, include=FALSE}
knitr::opts_chunk$set(cache=TRUE)
```

# Pacotes

## Pacotes

-   Pacotes são como as \alert{extensões} no browser.
-   Conjunto de funções específicas para tarefas específicas.

## Bibliotecas

-   Para instalar pacotes usamos a função `install.packages("nome_do_biblioteca")`

```{r, eval=FALSE}
# Instalando Rmarkdown
install.packages("rmarkdown")
```

## Bibliotecas

-   Por exemplo, para ler arquivos `.xls` podemos instalar a biblioteca `readxls`

```{r, eval=FALSE}
# Instalando readxl
install.packages("readxl")
```

# Do Excel para R

## Do Excel para R

-   Um jeito de ler arquivos `.xls` é abrir os arquivos em Excel ou Google Sheet e salvar como `.csv`.
-   Depois ler a tabela usando a função `read.table()`
-   As vezes vale a pena abrir no Excel ou Google Sheet e mudar o nome das colunas.
-   Também podemos usar a função `read_excel()` do pacote `readxl`

## Base de dados da WHO

-   Vamos usar a [base de dados de qualidade do ar da WHO](https://www.who.int/data/gho/data/themes/air-pollution/who-air-quality-database/2022)

```{r}
library(readxl)
who <- read_excel("../../data/who_aap_2021_v9_11august2022.xlsx",
                  sheet = 2) # Nome o numero do sheet no arquivo
```

## Base de dados da WHO

-   Este é um exemplo de nomes de coluna *complicados*.

```{r}
str(who)
```

# Subset data frames

## Subset

-   As vezes precisamos selecionar um sub-conjunto de dados do data frame.
-   Um jeito simples é usar a função `subset()`

```{r, eval=FALSE}
novo_df <- subset(df_original,
                  subset = condição baseado nas filas,
                  select = vetor com as colunas)

```

## Subset dados da who para Brasil

-   Vamos selecionar os dados do Brasil.

```{r}
who_br <- subset(who,
                 subset = `WHO Country Name` == "Brazil")
```

-   Olha como o nome da coluna que tem espaços é escrita usando \` \`.

## Subset dados da who para Brasil

-   Vamos selecionar os dados do Brasil.

```{r}
# Examinando o novo data frame
nrow(who_br)
head(unique(who_br$`City or Locality`))
```

-   Olha como o nome da coluna que tem espaços é escrita usando \` \`.

## Subset dados da WHO para Sao Paulo

```{r}
who_sp <-  subset(who,
                  subset = `City or Locality` == "Sao Paulo" ,
                  select = c("Measurement Year", 
                             "PM2.5 (μg/m3)",
                             "PM10 (μg/m3)",
                             "NO2 (μg/m3)" ))
```

## Subset dados da WHO para Sao Paulo

-   Vamos arrumar um pouco o data frame

```{r}
names(who_sp)
names(who_sp) <- c("year", "pm25", "pm10", "no2")
names(who_sp)
```

## Anos acima do padrão da WHO

```{r, out.width="50%"}
plot(who_sp$year, who_sp$no2, t = "l", lwd = 1.5, 
     xlab = "Anos", ylab = "NO2 (ug/m3)")
abline(h = 40, lwd = 1.5, col = "red")
legend("topright", col = "red", lwd = 1.5, legend = "NO2 WHO AQS")
```

## Exercicio

-   Que cidades ultrapassarm o Padrão de qualidade do ar de NO2 no ano 2019?

# qualR

## qualR

-   Pacote desenvolvido para baixar os dados da CETESB dentro do R.
-   Gera dataset prontos e completos para análise:
    -   Horários faltantes preenchidos com `NA`.
    -   Coluna `date` tipo `POSIXct` para usar diretamente com `openair`.
-   Precisa de ter cadastro na plataforma [QUALAR da CETESB](https://qualar.cetesb.sp.gov.br/qualar/home.do).
-   Referencia [qualR](https://github.com/ropensci/qualR)

## Instalação qualR

-   O jeito mais fácil é o seguinte:

```{r, eval=FALSE}
install.packages('qualR', 
                 repos = c('https://ropensci.r-universe.dev',
                           'https://cloud.r-project.org'))
```

## Instalação qualR

```{=tex}
\metroset{block=fill}
\begin{alertblock}{Atenção}
  Para usar `qualR` você precisa ter uma conta no sistema QUALAR da CETESB.
  Você precisa do \alert{usuário} e da \alert{senha}.
\end{alertblock}
```
## Códigos dos parâmetros e das estações

-   Para saber os códigos das estações usamos `cetesb_aqs` na coluna `code`.

```{r}
library(qualR)
head(cetesb_aqs, 4) 
```

## Códigos dos parâmetros e das estações

-   Para saber os códigos dos parârmetros `cetesb_param` na coluna `code`.

```{r}
library(qualR)
tail(cetesb_param, 4)
```

## Baixar um poluente de uma estação

-   Vamos baixar dados de **ozônio** da **primeira semana de janeiro de 2024** na estação **Pinheiros**. Usamos a função `cetesb_retrieve_param()`.

```{r, eval=FALSE}
pin_o3 <- cetesb_retrieve_param(
  username = Sys.getenv("QUALAR_USER"), # Trocar pelo seu usuário
  password = Sys.getenv("QUALAR_PASS"), # Trocar pela sua senha
  parameters = 63, # de cetesb_param
  aqs_code = 99, # de cetesb_aqs,
  start_date = "01/01/2024", # Formato dd/mm/yyyy
  end_date = "07/01/2024" # Formato dd/mm/yyyy
)
```

## Baixar um poluente de uma estação

-   Também aceita o nome da estação (igual do que em `cetesb_aqs`) e o nome do parâmetro (igual do que em `cetesb_param`).

```{r, eval=FALSE}
pin_o3 <- cetesb_retrieve_param(
  username = Sys.getenv("QUALAR_USER"), # Trocar pelo seu usuário
  password = Sys.getenv("QUALAR_PASS"), # Trocar pela sua senha
  parameters = "O3", # de cetesb_param
  aqs_code = "Pinheiros", # de cetesb_aqs,
  start_date = "01/01/2024", # Formato dd/mm/yyyy
  end_date = "07/01/2024" # Formato dd/mm/yyyy
)
```

## Baixar vários poluente de uma estação

-   Também podemos baixar vários poluentes de uma estação. Só precisamos definir os poluentes para baixar em un `vetor`. Vamos baixar O$_3$, PM$_{2.5}$, e NO$_X$.

```{r, eval=FALSE}
pols <- c("O3", "MP2.5", "NOx") # Olhar usando cetesb_aqs
pin_o3 <- cetesb_retrieve_param(
  username = Sys.getenv("QUALAR_USER"), # Trocar pelo seu usuário
  password = Sys.getenv("QUALAR_PASS"), # Trocar pela sua senha
  parameters = pols, # vetor com poluentes
  aqs_code = "Pinheiros", # de cetesb_aqs,
  start_date = "01/01/2024", # Formato dd/mm/yyyy
  end_date = "07/01/2024" # Formato dd/mm/yyyy
)
```

## Baixar vários poluentes e meteorologia de uma estação

-   Só precisamos definir os parâmetros para baixar em um vetor. Vamos baixar PM$_{2.5}$ e velocidade e direção do vento.

```{r, eval=FALSE}
params <- c("MP2.5", "VV", "DV") # Olhar usando cetesb_aqs
pin_pm25 <- cetesb_retrieve_param(
  username = Sys.getenv("QUALAR_USER"), # Trocar pelo seu usuário
  password = Sys.getenv("QUALAR_PASS"), # Trocar pela sua senha
  parameters = params, # vetor com poluentes
  aqs_code = "Pinheiros", # de cetesb_aqs,
  start_date = "01/01/2024", # Formato dd/mm/yyyy
  end_date = "07/01/2024" # Formato dd/mm/yyyy
)
```

## Baixar vários poluentes e meteorologia de uma estação

-   Você não precisa colocar os argumentos das funções \alert{mas precisa seguir a ordem dos argumentos}.

```{r, eval=FALSE}
params <- c("MP2.5", "VV", "DV")
pin_pm25 <- cetesb_retrieve_param(
  Sys.getenv("QUALAR_USER"),  # username
  Sys.getenv("QUALAR_PASS"), # password
  params, # parameters
  "Pinheiros", # aqs_code
  "01/01/2024", # start_date
  "07/01/2024" # end_date
)
```


## Salvar dados em `.csv`
- Pode ser que você precisar usar outro software (e.g. [PMF](https://www.epa.gov/air-research/positive-matrix-factorization-model-environmental-data-analyses)). Então você pode usar exportar os dados em `.csv`. Só adicionar o argumento `to_csv = TRUE`.
```{r, eval=FALSE}
params <- c("MP2.5", "VV", "DV") # Olhar usando cetesb_aqs
pin_pm25 <- cetesb_retrieve_param(
  username = Sys.getenv("QUALAR_USER"), # Trocar pelo seu usuário
  password = Sys.getenv("QUALAR_PASS"), # Trocar pela sua senha
  parameters = params, # vetor com poluentes
  aqs_code = "Pinheiros", # de cetesb_aqs,
  start_date = "01/01/2024", # Formato dd/mm/yyyy
  end_date = "07/01/2024", # Formato dd/mm/yyyy
  to_csv = TRUE
)
```

## Salvar dados em `.csv`
- O arquivo salvado tem o nome  `Pinheiros_MP2.5_VV_DV_01-01-2024_07-01-2024.csv` e ficará na pasta de trabalho (conferir usando `getwd()`).

## Um poluente várias estações
- As vezes você precisa de comparar valores de várias estações. Neste exemplo vamos baixar valores de NO$_X$ da estação Ibirapuera e Pinheiros.
```{r}
aqs <- c(99, 83) # de cetesb_aqs, Pinheiros é 99 e Ibirapuera 83
nox_pin_ibi <- lapply(
  aqs,
  cetesb_retrieve_param,
  username = Sys.getenv("QUALAR_USER"),
  password = Sys.getenv("QUALAR_PASS"),
  parameters = "NOx",
  start_date = "01/01/2024",
  end_date = "07/07/2024"
)
```

## Um poluente várias estações
- O resultado de usar `lapply` é uma lista. Vamos a transformar em um `data.frame`.
```{r}
nox_all <- do.call(rbind, nox_pin_ibi)
```

## Um poluente várias estações
- Usando subset podemos separar os data frames.
```{r}
nox_pin <- subset(nox_all, subset = aqs == "Pinheiros")
nox_ibi <- subset(nox_all, subset = aqs == "Ibirapuera")
```

##  Um poluente várias estações
- Vamos comparar as estações
```{r}
mean(nox_pin$nox, na.rm = TRUE)
mean(nox_ibi$nox, na.rm = TRUE)
```
- Pinheiros tem maior concentração de NOX do que Ibirapuera. Por que?

# Plots
